臺灣高等法院刑事判決
110年度上易字第738號
上  訴  人  臺灣桃園地方檢察署檢察官
被      告  丁文靜




上列上訴人因被告違反毒品危害防制條例案件，不服臺灣桃園地
方法院109年度審易緝字第60、61號，中華民國110年1月15日第
一審判決（起訴案號：臺灣桃園地方檢察署108年度撤緩毒偵字
第727、728、729、730號、109年度撤緩毒偵字第369號），提起
上訴，本院判決如下：
    主  文
上訴駁回。
    理  由
一、公訴意旨略以：被告丁文靜基於施用第二級毒品之犯意：㈠
    於民國106年6月20日凌晨4時許，在桃園市桃園區復興路「
    好樂迪KTV」某包廂廁所內，以燒烤玻璃球吸食所產生煙霧
    之方式，施用第二級毒品甲基安非他命1次。嗣於106年6月2
    1日凌晨4時30分許，為警在桃園市○○區○○路000號前查獲，
    並當場扣得其所有之第二級毒品甲基安非他命1包（含袋毛
    重0.90公克）。㈡於106年6月24日上午10時許，在桃園市桃
    園區某友人住處，以燒烤玻璃球吸食所產生煙霧之方式，施
    用第二級毒品甲基安非他命1次。嗣於106年6月27日上午11
    時10分許，為警持法院核發之搜索票，在桃園市○○區○○路00
    號4樓B房執行搜索而查獲。㈢106年11月30日凌晨3時許，在
    臺北市○○區○○路0段000巷00號3樓內，以燒烤玻璃球吸食所
    產生煙霧之方式，施用第二級毒品甲基安非他命1次。嗣於1
    06年12月4日上午10時20分許，為警持法院核發之搜索票，
    在臺北市○○區○○路0段000巷00號3樓執行搜索而查獲。㈣107
    年3月6、7日晚間某時，在桃園市○○區○○街00號2樓A室居所
    內，以燒烤玻璃球吸食所產生煙霧之方式，施用第二級毒品
    甲基安非他命1次。嗣於107年3月13日晚間7時20分許，為警
    在桃園市○○區○○街00號2樓A室居所執行搜索而查獲。㈤107年
    10月10日晚間7時許，在桃園市○○區○○街00巷00號5樓住處，
    以將第二級毒品甲基安非他命放置玻璃球內燒烤吸食煙霧之
    方式，施用甲基安非他命1次。嗣於同年月14日凌晨4時許，
    為警在桃園市桃園區縣○路0號查獲，經採集其尿液送驗，結
    果呈甲基安非他命陽性反應。因認被告均係涉犯毒品危害防
    制條例第10條第2項之施用第二級毒品罪嫌。
二、按起訴之程序違背規定者，應諭知不受理之判決；對於原審
    諭知不受理之判決上訴時，第二審法院認其為無理由而駁回
    上訴，得不經言詞辯論為之，刑事訴訟法第303條第1款、第
    372條分別定有明文。此所稱起訴程序違背規定，固以起訴
    時所存在之事項（包括事後觀察起訴時所存在之事項）及法
    律規定為判斷，然解釋上，尚包括起訴後因情事變更，致檢
    察官起訴違背法律規定，法院不能為實體上之審理進而為實
    體判決之情形，並應包括因法律修正而致追訴條件變更之情
    事變更。次按毒品危害防制條例於109年1月15日修正公布第
    20條、第23條等條文，並增訂第35條之1，自同年7月15日生
    效施行。修正後毒品危害防制條例第20條第3項規定：「依
    前項規定為觀察、勒戒或強制戒治執行完畢釋放後，3年後
    再犯第10條之罪者，適用前2項之規定」，於施行後，最高
    法院109年度台上大字第3826號裁定見解認為：基於憲法應
    保障人民之生存權，及根據每個國民生存照顧需要提供基本
    給付之理念，為協助施用毒品者戒除毒癮復歸社會，對於經
    監獄監禁處遇後仍再犯之施用毒品者，更應恢復以機構內、
    外之治療協助其戒除毒癮。此即本次修正毒品條例第20條第
    3項關於施用毒品者所謂「3年後再犯」係何所指之立法真諦
    。除檢察官優先適用第24條命附條件緩起訴處分處遇（不論
    幾犯，亦無年限）外，對於施用毒品初犯者，即應適用第20
    條第1項、第2項為機構內之觀察、勒戒或強制戒治；若於上
    開機構內處遇執行完畢釋放後，於「3年內再犯」者，依第2
    3條第2項規定，應依法追訴；倘於「3年後再犯」自應再回
    歸到傳統醫療體系機構內重為觀察、勒戒或強制戒治之治療
    。毒品危害防制條例第20條第3項及第23條第2項所謂「3年
    後（內）再犯」，只要本次再犯（不論修正施行前、後）距
    最近1次觀察、勒戒或強制戒治執行完畢釋放，已逾3年者，
    即該當之，不因其間有無犯第10條之罪經起訴、判刑或執行
    而受影響。是依最高法院前開見解，行為人再次（含三犯以
    上）施用毒品，若距最近一次因施用毒品經上述觀察、勒戒
    或強制戒治執行完畢釋放後，或經附命完成戒癮治療之緩起
    訴處分並完成戒癮治療後，已逾3年者，應不具備訴追條件
    ，檢察官如對再犯之行為提起公訴，其起訴之程序即屬違背
    法律規定，法院應依刑事訴訟法第303條第1款規定，為公訴
    不受理之判決，縱其間行為人曾因犯施用毒品罪經刑事處罰
    且未滿3年，然此非屬修正後毒品危害防制條例第23條第2項
    之追訴前提要件，對於起訴要件之審查自不生影響。且依新
    修正毒品危害防制條例第35條之1第2款前段之規定，法院對
    於審判中施用毒品之案件，應依上述修正後毒品危害防制條
    例第23條第2項之規定，審查檢察官之起訴要件是否具備。
    倘不符合該條文所定「觀察、勒戒或強制戒治執行完畢釋放
    後3年内再犯」之要件，則因起訴後所生法律修正之情事變
    更事由，致檢察官之訴追條件有所欠缺，仍屬起訴程序違背
    規定，依刑事訴訟法第303條第1款之規定，應為公訴不受理
    之判決。　
三、又毒品危害防制條例第24條於109年1月15日修正公布，並由
    行政院於110年4月15日以院臺法字第1100010649號令定於11
    0年5月1日施行，毒品危害防制條例第24條第2項原規定：「
    前項緩起訴處分，經撤銷者，檢察官應『依法追訴』」，修正
    後則規定為：「前項緩起訴處分，經撤銷者，檢察官應『繼
    續偵查或起訴』」，亦即，檢察官為附命戒癮治療之緩起訴
    處分後，該緩起訴處分雖經撤銷，亦非當然應依法追訴。依
    最高法院110年度台非字第98號判決見解，審酌修正後第24
    條第2項規定之修正精神及立法理由：「緩起訴處分是利用『
    機構外』之處遇，協助施用毒品者戒除毒癮，為達成戒除毒
    癮之目的，於撤銷緩起訴處分後，宜由檢察官依法繼續偵查
    或起訴，亦即仍有現行條文第20條觀察、勒戒及強制戒治制
    度之適用，俾利以『機構內』之處遇方式協助其戒除毒癮，亦
    得為不同條件或期限之緩起訴處分」，換言之，立法者所著
    重者，與先前實務多數見解所認「附命緩起訴處分已經給予
    施用毒品者戒毒自新機會，而被告竟未能履行」，逕將附命
    緩起訴處分等同於已經接受觀察、勒戒處遇，且就該次施用
    毒品之犯行應逕行起訴已屬有別；亦即未曾經觀察、勒戒之
    被告因施用毒品，經檢察官為附命緩起訴處分，若被告於緩
    起訴期間未完成戒癮治療，經檢察官撤銷緩起訴處分，應由
    檢察官依現行法規定為相關處分，不得直接起訴或聲請簡易
    判決處刑。依照前開說明，附命戒癮治療緩起訴處分經撤銷
    後，應即回復為未受緩起訴處分前之狀態，則由檢察官視個
    案情節，區分是否聲請法院裁定觀察勒戒、予以附命完成戒
    癮治療之處遇或依法追訴等適當之處理，而非當然應依法追
    訴。
四、本件被告固於107年間因施用毒品案件，由臺灣桃園地方檢
    察署檢察官以106年度毒偵字第4009、4010號、107年度毒偵
    字第847、1886號為附命戒癮治療之緩起訴處分，緩起訴處
    分期間為自107年6月26日起至108年12月25日止，嗣因被告
    於緩起訴處分期間未完成戒癮治療，且於緩起訴處分期間再
    犯施用毒品犯行，經同署檢察官以108年度撤緩字第721號撤
    銷緩起訴處分等情，有本院被告前案紀錄表、緩起訴處分書
    、撤銷緩起訴處分書等件在卷可憑（毒偵字第4009號卷第15
    4至155頁，撤緩字第721號卷第19至20頁，本院卷第41至42
    頁），此外均未曾受觀察、勒戒或強制戒治之執行，或經檢
    察官予以附命戒癮治療之緩起訴處分而完成戒癮治療未經撤
    銷之狀況。是公訴意旨所認被告上開各次施用第二級毒品之
    犯行，即與前毒品危害防制條例第23條第2項所定「觀察勒
    戒或強制戒治執行完畢釋放後，於3年內再犯第10條之罪」
    ，而應依法追訴之要件不符。依照前揭說明，本案檢察官起
    訴後，法院審理期間，修正之法律業已生效，依照上開說明
    ，應由檢察官視個案情節，依修正後毒品危害防制條例第24
    條第2項規定裁量是否繼續偵查，不得逕行起訴，是本案訴
    追條件即屬欠缺，依刑事訴訟法第303條第1款規定，應為公
    訴不受理之判決。
五、原審以被告上開各次施用毒品犯行，不符合觀察勒戒或強制
    戒治執行完畢釋放後，於3年內再犯，而應依法追訴之要件
    ，認本案訴追條件尚有欠缺，諭知公訴不受理判決，並無不
    合。檢察官上訴意旨雖主張被告事實上既已接受等同「觀察
    、勒戒」之處遇，檢察官應於撤銷緩起訴處分後依法追訴，
    並無再次聲請法院裁定「觀察、勒戒」之必要，況毒品危害
    防制條例第24條第2項明定附命完成戒癮治療之緩起訴處分
    經撤銷後，檢察官應依法追訴，而非繼續偵查，則檢察官於
    撤銷緩起訴處分後，已無再行聲請觀察、勒戒之裁量餘地云
    云，指摘原判決不當，然有關毒品危害防制條例第24條第2
    項之修正及立法意旨，已說明如前述，檢察官此節所指，已
    於法無據，至被告所受附命戒癮治療之緩起訴處分既經撤銷
    ，依照前述最高法院110年度台非字第98號判決見解，即應
    回復至未受緩起訴處分前之狀態，亦無當然等同於受觀察勒
    戒執行處遇之可言。檢察官執此指摘原判決不當，亦非有據
    。從而，檢察官之上訴為無理由，應予駁回，並不經言詞辯
    論為之。
據上論斷，應依刑事訴訟法第368條、第372條，判決如主文。
中　　華　　民　　國　　110 　年　　5 　　月　　27　　日
                  刑事第二十二庭審判長法　官  洪于智
                                      法　官  陳銘壎
                                      法　官  汪怡君
以上正本證明與原本無異。
不得上訴。
                                      書記官  賴怡孜
中　　華　　民　　國　　110 　年　　5 　　月　　31　　日